【裁判字號】    97,再易,37
【裁判日期】    971226
【裁判案由】    交還土地等
【裁判全文】
臺灣高等法院高雄分院民事判決          97年度再易字第37號
再審原告  丙○○
再審被告  丁○○
          乙○○
          甲○○
上列當事人間因交還土地等事件，再審原告對於民國97年11月19
日本院97年度上易字第225 號確定判決提起再審，判決如下：
    主  文
再審之訴駁回。
再審訴訟費用由再審原告負擔。
    事 實 及 理 由
一、再審原告主張：坐落屏東縣獅子鄉○○段1650地號，面積70
    50平方公尺之土地（下稱系爭土地）為國有土地，由訴外人
    屏東縣獅子鄉公所（下稱獅子鄉公所）管理，並放租予伊，
    惟再審被告竟無權占有系爭土地，並種植芒果，伊乃依民法
    第242 條、第767 條之規定，代位獅子鄉公所請求再審被告
    返還土地。詎鈞院以97年度上易字第225 號判決（下稱原確
    定判決），認伊與再審被告丁○○、乙○○有使用借貸關係
    存在，而再審被告甲○○則為丁○○、乙○○所僱用，因而
    駁回伊之請求。惟依原住民保留地開發管理辦法之規定，系
    爭土地應作造林使用，不得栽種芒果樹，且獅子鄉公所亦來
    函要求伊砍除芒果樹，故伊請求再審被告砍除芒果樹，並非
    以損害再審被告為目的，並無權利濫用可言，是上開獅子鄉
    公所函文乃為發現未經斟酌之證物，可為再審之原因。又伊
    曾於起訴時提出與獅子鄉公所簽訂之租賃契約，依該契約第
    8 條第5 款所定，不得將承租之土地不自為經營或使用，故
    伊係基於上開規定及契約之約定，向再審被告請求返還系爭
    土地，並非專以損害再審被告為目的，而無權利濫用情事，
    是上開租賃契約應為有利證據，原確定判決漏未斟酌，亦為
    再審原因。爰依民事訴訟法第496 條第1 項第13款、第497
    條之規定，提起再審之訴，求為判決原確定判決廢棄，再審
    被告丁○○、乙○○應將系爭土地內芒果樹除去，並與再審
    被告甲○○共同將該土地交還獅子鄉公所而由再審原告受領
    ，或將再審被告之上訴駁回。
二、再審被告則未提出聲明及陳述。
三、原確定判決有無民事訴訟法第496 條第1 項第13款當事人發
    現未經斟酌之證物或得使用該證物之再審事由？
  (一)按當事人發現未經斟酌之證物或得使用該證物，係以如經斟
    酌可受較有利益之裁判者為限，始得據以提起再審之訴，此
    為民事訴訟法第496 條第1 項第13款所明定。又所謂當事人
    發見未經斟酌之證物或得使用該證物，係指在前訴訟程序不
    知有該證物，現始知之，或雖知有此而不能使用，現始得使
    用者而言（最高法院32年上字第1247號判例參照）。
  (二)再審原告主張依原住民保留地開發管理辦法之規定，系爭土
    地應作造林使用，不得栽種芒果樹，且獅子鄉公所亦來函要
    求再審原告應砍除芒果樹，故再審原告請求再審被告砍除芒
    果樹，並非以損害再審被告為目的，並無權利濫用可言，是
    上開獅子鄉公所函文乃為發現未經斟酌之證物云云，並提出
    獅子鄉公所97年12月16日獅鄉財字第0970011093號函、97年
    10月13日獅鄉財字第0970008925號函為證。惟查，該獅子鄉
    公所97年12月16日獅鄉財字第0970011093號函之內容為：「
    台端承租使用本鄉○○段1650、1708地號遭侵佔糾紛乙案，
    訂於97年12月23日上午9 時假加祿加油站集合，屆時配合會
    勘」等語，其內容並非獅子鄉公所函請再審原告應砍除芒果
    樹，縱經斟酌，亦無從推翻原確定判決之認定結果。又獅子
    鄉公所97年10月13日獅鄉財字第0970008925號函之內容則為
    ：「有關台端租用南世段1708地號業經勘查地上物為愛文芒
    果，不符合非都市土地編定使用類別（林業用地），歉難續
    租」等語，惟此函文係就南世段1708地號土地所為，而非指
    系爭土地，已難認係對再審原告有利之證據。況此函文於97
    年10月13日發文，受文者為再審原告，而前訴訟程序事實審
    言詞辯論於97年11月5 日終結，此有該函文及原確定判決載
    述明確，是該函文係於事實審言詞辯論終結前即已存在之證
    物，自難謂再審原告當時不知有此，或雖知之而未能使用，
    致未經斟酌，現始知之或現始能使用情事，則依上開說明，
    尚與上開再審規定情形不符，自無據以提起再審之餘地。從
    而，再審原告主張發現未經斟酌之證物或得使用該證物，如
    經斟酌可受較有利益之裁判等語，即無足取。
四、原確定判決有無民事訴訟法第497 條就足影響於判決之重要
    證物，漏未斟酌之再審事由？
  (一)按依民事訴訟法第466 條不得上訴於第三審法院之事件，除
    同法第496 條規定外，其經第二審確定之判決，如就足影響
    於判決之重要證物，漏未斟酌者，依同法第497 條規定固得
    提起再審之訴，惟所謂重要證物漏未斟酌，係指當事人在前
    訴訟程序已經提出，第二審確定判決漏未於判決理由中斟酌
    ，足以影響原確定判決之內容而言。
  (二)再審原告又主張其於起訴時提出與獅子鄉公所簽訂之租賃契
    約，依該契約第8 條第5 款規定，不得將承租之土地不自為
    經營或使用，故再審原告係基於上開規定及契約之約定，向
    再審被告請求返還系爭土地，並非專以損害再審被告為目的
    ，而無權利濫用情事，是上開租賃契約應為有利證據，原確
    定判決漏未斟酌，亦為再審原因云云。經查，再審原告與獅
    子鄉公所間之租賃契約第8 條第5 款雖規定，將承租之土地
    不自為經營或使用，而擅自將其全部或一部分轉租他人頂替
    或設定其他任何負擔者，得終止租約，無條件收回土地等情
    ，此有原住民保留地租賃契約在卷可憑，惟原確定判決認定
    「被上訴人（即再審原告）固向獅子鄉公所承租系爭土地，
    惟被上訴人於60年間兄弟分家時，既已同意系爭土地分由丁
    ○○、乙○○耕作使用，雙方因而成立使用借貸契約，已如
    前述，雖此使用借貸關係未定有期限，然丁○○、乙○○使
    用系爭土地種植芒果樹，據其所陳其所種植而為對造所不爭
    之愛文芒果樹，果樹可收益之期間長達100 年，而丁○○、
    乙○○於61年間種植至今30餘年，則依其借貸之目的，尚不
    能認其已使用完畢，被上訴人自不得依民法第470 條第2 項
    規定請求返還系爭土地。被上訴人主張其已向丁○○、乙○
    ○表示終止契約（按：依民法第470 條第2 項規定，貸與人
    無庸終止契約，即得隨時請求返還借用物，被上訴人依此規
    定終止契約，容有未合），自得代位請求丁○○、乙○○將
    系爭土地上之芒果樹除去，並代為受領交還土地等語，即非
    可採。從而，丁○○、乙○○本於其使用借貸關係，雖不能
    對抗出租人獅子鄉公所，但被上訴人既同意丁○○、乙○○
    占用系爭土地耕作，且依其借貸之目的，尚不能認其已使用
    完畢，則被上訴人代位出租人反請求丁○○、乙○○拆除地
    上物並交還土地，由其代為受領，其行使權利，係專以損害
    丁○○、乙○○為目的，已構成權利濫用，而於誠信原則有
    違，不應准許」等語（原確定判決第5 至6 頁）。則再審原
    告與丁○○、乙○○間既有使用借貸關係存在，渠等間使用
    借貸關係是否消滅，自應依使用借貸契約定之，至再審原告
    與獅子鄉公所間租賃契約之約定尚不得拘束再審被告，再審
    原告自無基於該租賃契約之約定或其應遵守之原住民保留地
    開發管理辦法之規定，任意終止兩造間使用借貸關係並請求
    返還土地，而不受權利濫用禁止原則規範之理。是以，上開
    租賃契約並不足以動搖原確定判決基礎，即對於原確定判決
    之認定結果不生影響，再審原告主張原確定判決就上開租賃
    契約之重要證物漏未斟酌等語，自無可取。
五、綜上所述，再審原告主張原確定判決有民事訴訟法第496 條
    第1 項第13款、第497 條之再審事由，洵屬無據，其提起再
    審之訴，顯無再審理由，爰不經言詞辯論，應予駁回。
據上論結，本件再審之訴顯無再審理由，依民事訴訟法第502 條
第2 項、第78條，判決如主文。
中    華    民    國    97    年    12    月    26    日
                            民事第五庭
                                審判長法官  蔡明宛
                                法      官  曾錦昌
                                法      官  魏式璧
以上正本證明與原本無異。
本判決不得上訴。
中    華    民    國    97    年    12    月    26    日
                                書  記  官  林明威


司法院資訊處製作；財團法人民間司法改革基金會備份。
